【裁判字號】    96,上訴,3185
【裁判日期】    970131
【裁判案由】    偽造文書等
【裁判全文】
臺灣高等法院臺中分院刑事判決        96年度上訴字第3185號
上  訴  人
即  被  告  乙○○
上列上訴人因偽造文書等案件，不服臺灣臺中地方法院96年度訴
字第2641號中華民國96年11月9日第一審判決(起訴案號：臺灣臺
中地方法院檢察署96年度偵字第4266號），提起上訴，本院判決
如下：
    主  文
上訴駁回。
    犯罪事實
一、乙○○與丙○○原為夫妻，於婚姻關係存續中，丙○○曾於
    民國 86年5月28日以自己為要保人及被保險人，向南山人壽
    保險股份有限公司（下簡稱南山人壽公司）投保20DDPL壽險
    及20PLICL防癌險，保險金額新臺幣（下同）100萬元，保單
    號碼為Ｚ000000000號（下簡稱第087號保單)，保險費均由丙
    ○○交付現金給乙○○，再由乙○○向南山人壽公司繳納。
    嗣兩人感情不睦，乙○○竟基於行使偽造私文書及意圖為自
    己不法所有之概括犯意，連續未經丙○○之同意或授權，擅
    自為下列之行為：
  (一)於 89年1月27日，以自己為要保人，丙○○為被保險人，向
    南山人壽公司投保20DDLB壽險，保險金額30萬元，並在人壽
    保險要保書之被保險人簽名欄內偽造「丙○○」之署押 1枚
    ，以偽造該份業經丙○○同意為被保險人之人壽保險要保書
    ，偽造完成後，於同日持向南山人壽公司承辦人員辦理投保
    ，而行使該份偽造之人壽保險要保書，南山人壽公司誤以為
    丙○○已詳閱該份要保書之內容並同意為被保險人，遂與乙
    ○○訂立保單號碼為Ｚ000000000號（下簡稱第233號保單)之
    該份保險契約，雖保險費均由乙○○自行繳納，但仍足以生
    損害於丙○○及南山人壽公司對於保險契約審核、管理之正
    確性。
  (二)乙○○於 89年2月25日與丙○○離婚後，丙○○即未再繳交
    該份第 087號保單之保險費，乙○○為了不讓該份保單失效
    ，乃自行繳納保險費，並基於丙○○之利益，於 89年6月20
    日，自行在該保單加保綜合意外保險、住院費用日額給付、
    新人身意外傷害保險等內容之附約，並在契約內容變更申請
    書上之要保人簽名欄及被保險人簽名欄內各偽造「丙○○」
    之署押 1枚，以偽造該份契約內容變更申請書，偽造完成後
    ，於同日持向南山人壽公司承辦人員辦理，而行使該份偽造
    之契約內容變更申請書，致南山人壽公司誤以為係丙○○欲
    附加該些契約內容，遂於同年月22日核准變更契約內容，足
    以生損害於南山人壽公司對於保險契約審核、管理之正確性
    。
  (三)於90年5月8日，乙○○將該份第 087號保單之要保人變更為
    其自己，並在契約內容變更申請書上之要保人簽名欄內偽造
    「丙○○」之署押 1枚、被保險人簽名欄內偽造「丙○○」
    之署押 2枚，以偽造該份契約內容變更申請書，偽造完成後
    ，於同日持向南山人壽公司承辦人員辦理，而行使該份偽造
    之契約內容變更申請書，南山人壽公司誤以為丙○○已同意
    變更，遂於同年月 9日核准變更契約內容，足以生損害於丙
    ○○及南山人壽公司對於保險契約審核、管理之正確性。
  (四)乙○○與丙○○離婚後，於90年下半年間，搬離開原與丙○
    ○同住之臺中市○○區○○路 3段1035號房子，而遷居至臺
    中市○區○○○路4段232-3號7樓之2之房子，其乃於90年10
    月19日，變更該第 233號保單之收費地址為臺中市○區○○
    ○路4段232-3號7樓之2，並在契約內容變更申請書上之被保
    險人簽名欄內偽造「丙○○」之署押 1枚，以偽造該份契約
    內容變更申請書，偽造完成後，於同日持向南山人壽公司承
    辦人員辦理，而行使該份偽造之契約內容變更申請書，南山
    人壽公司誤以為丙○○已同意變更，遂於同年月25日核准變
    更契約內容，足以生損害於南山人壽公司對於保險契約管理
    之正確性。
  (五)於 91年3月4日，以該第087號保單，向南山人壽公司申請借
    款5萬9千元，並在保單借款合約書上之被保險人簽名欄內偽
    造「丙○○」之署押 1枚，以偽造該份保單借款合約書，偽
    造完成後，於同日持向南山人壽公司承辦人員辦理，而行使
    該份偽造之保單借款合約書，南山人壽公司誤以為丙○○已
    同意借款，遂陷於錯誤，亦於同日核撥5萬9千元之貸款予乙
    ○○，足以生損害於丙○○及南山人壽公司對於保險契約管
    理及貸款核發之正確性。
  (六)於91年8月12日，變更該第087號保單之收費地址為臺中市○
    區○○○路4段232-3號7樓之2，並在契約內容變更申請書上
    之被保險人簽名欄內偽造「丙○○」之署押 1枚，以偽造該
    份契約內容變更申請書，偽造完成後，於同年月14日持向南
    山人壽公司承辦人員辦理，而行使該份偽造之契約內容變更
    申請書，南山人壽公司誤以為丙○○已同意變更，遂於同年
    月15日核准變更契約內容，足以生損害於丙○○及南山人壽
    公司對於保險契約管理之正確性。
  (七)於91年11月26日，以該第 087號保單，向南山人壽公司申請
    借款1萬1千元，並在保單借款合約書上之被保險人簽名欄內
    偽造「丙○○」之署押 1枚，以偽造該份保單借款合約書，
    偽造完成後，持向南山人壽公司承辦人員辦理，而行使該份
    偽造之保單借款合約書，南山人壽公司誤以為丙○○已同意
    借款，遂陷於錯誤，而於同日核撥1萬1千元之貸款予乙○○
    ，足以生損害於丙○○及南山人壽公司對於保險契約管理及
    貸款核發之正確性。
  (八)於92年4月17日，變更該第087號保單之要保人資料，內容包
    括要保人住所同收費地址即臺中市○區○○○路4段232-3號
    7樓之2、郵遞區號 466、及聯絡電話號碼，並在契約內容變
    更申請書上之被保險人簽名欄內偽造「丙○○」之署押 1枚
    ，以偽造該份契約內容變更申請書，偽造完成後，於同日持
    向南山人壽公司承辦人員辦理，而行使該份偽造之契約內容
    變更申請書，南山人壽公司以為丙○○已同意變更，遂於同
    年月21日核准變更契約內容，足以生損害於丙○○及南山人
    壽公司對於保險契約管理之正確性。
  (九)於92年6月30日，變更該第087號保單之繳費方式為季繳，並
    在契約內容變更申請書上之被保險人簽名欄內偽造「丙○○
    」之署押 1枚，以偽造該份契約內容變更申請書，偽造完成
    後，於同日持向南山人壽公司承辦人員辦理，而行使該份偽
    造之契約內容變更申請書，南山人壽公司誤以為丙○○已同
    意變更，遂於同年7月1日核准變更契約內容，足以生損害於
    丙○○及南山人壽公司對於保險契約管理之正確性。
  (十)於95年1月2日，申請補發該第 233號之保單，並在保單補發
    申請書上之要保人簽名欄及被保險人簽名欄內各偽造「丙○
    ○」之署押 1枚，以偽造該份保單補發申請書，偽造完成後
    ，持向南山人壽公司承辦人員辦理，而行使該份偽造之保單
    補發申請書，南山人壽公司誤以為丙○○已同意變更，遂於
    同年月 6日核准並補發該號保單予乙○○，足以生損害於南
    山人壽公司對於保險契約管理之正確性。
  (十一)於 95年1月16日，以該第087及233號保單，分別向南山人壽
    公司申請借款4萬元、3萬元，並在各保單借款合約書上之被
    保險人簽名欄內各偽造「丙○○」之署押1枚，以偽造該2份
    保單借款合約書，偽造完成後，於同日同時持向南山人壽公
    司承辦人員辦理，而行使該2份保單借款合約書，南山人壽
    公司誤以為丙○○已同意借款，遂陷於錯誤，而於同年月17
    日分別核撥4萬元（第087號保單）、3萬元（第233號保單）
    之貸款予乙○○，足以生損害於丙○○及南山人壽公司對於
    保險契約管理及貸款核發之正確性。
二、乙○○另基於行使偽造私文書之犯意，於95年8月6日，變更
    該第 087號保單之繳費方式為自行繳費，並在契約變更申請
    書上之被保險人簽名欄內偽造「丙○○」之署押 1枚，以偽
    造該份契約變更申請書，偽造完成後，於同年月 7日持向南
    山人壽公司承辦人員辦理，而行使該份契約變更申請書，南
    山人壽公司以為丙○○已同意變更，遂於同年月 7日核准變
    更契約內容，足以生損害於丙○○及南山人壽公司對於保險
    契約管理之正確性。
三、案經丙○○訴請臺灣臺中地方法院檢察署檢察官偵查起訴。
    理    由
一、訊據被告乙○○固坦承上開犯罪事實欄所載之各資料中「丙
    ○○」之名字均為其所簽署，並於簽署後持該些資料向南山
    人壽公司辦理所載各項變更及借款之事實，惟矢口否認有行
    使偽造私文書及詐欺取財之故意，辯稱：伊與丙○○離婚前
    ，家中有關保險的事情都由伊處理，其中第 233號保單部分
    ，投保時雖未告知告訴人，但伊這樣做，是為了給孩子一個
    保障，保險費也是伊自己支付，離婚後，告訴人即未再就第
    087 號保單支付任何保險費，也未予聞問，故伊認為告訴人
    係默示同意由伊繼續處理，而伊為了不使該份保單失效，並
    為了告訴人及孩子之保障，乃自行續繳保險費，而保險費既
    由伊繳納，則伊以該 2份保單借款，自無詐欺取財可言，況
    事後伊亦已清償貸款，何來損害。另變更收費地址、郵遞區
    號、聯絡電話、繳費方式，亦未造成南山人壽或告訴人任何
    損害云云。
二、經查：
  (一)被告辯稱其與告訴人離婚後，第 087號保單之保險費均由其
    繳交等情，已據被告供承在卷，而該保單之保險費自90年起
    至95年止，確係均由被告以其支票繳納等情，亦有南山人壽
    公司續期保費查詢回函、被告之支票及建華商業銀行股份有
    限公司綜合作業中心函送之被告支票開戶資料等附卷可查（
    見偵查卷第63至66、70、71頁）。雖告訴人於95年7月5日之
    告訴狀中記載：「第 087號保單，告訴人陸續繳保險費至93
    年」（見他字卷第2頁)，且告訴人於檢察官偵訊中及原審審
    理時亦具結證稱：「離婚後，保險費都是透過我兒子拿現金
    給被告繳納，我兒子蔡冬昱、蔡晨昱可以證明」、「保險費
    多少我不太清楚，被告跟小孩子說保費要多少，小孩子跟我
    講多少，我就給多少，我都沒有拿到收據，因為被告在南山
    人壽公司上班，我認為我給被告錢，就是已經繳錢給保險公
    司的意思」等語（見他字卷第56頁，原審卷第50、57、58頁
    ），惟為被告所否認，且證人蔡冬昱於原審亦具結證稱：「
    （問：在你讀大一之前，你都一直住在文心路的家？）是」
    、「（問：在你去讀大一之前，住在家裡的時候，你的父親
    有無將家裡的生活開支費用，以及他要繳的其他費用的錢，
    交給你請你轉交給母親？）沒有」、「（問：在你去讀大一
    之前，住在家裡的時候，你的母親，是否會透過你，去跟你
    的父親說家裡需要什麼費用，需要繳什麼錢，叫你去跟你父
    親拿錢？）沒有」、「（問：就你所知，你的弟弟或妹妹在
    家裡的時候，你的父親或母親有無叫他們做過上面那兩個問
    題的事情？）據我所知沒有」、「（問：在你讀大一離開家
    之後，你的父親有曾經叫你轉交生活費或繳納其他費用的錢
    給你母親過？）沒有」（見原審卷第104、105頁）。足徵告
    訴人上開所證顯有瑕疵，不足採信；又告訴人於 89年2月25
    日即與被告離婚，被告並於90年下半年間，搬出與告訴人同
    住之房子，此為被告與告訴人所不爭之事實，而告訴人與被
    告既已離婚，財物當是各自管理，縱然告訴人繼續委任在南
    山人壽任職之被告繳納保險費，亦無任由被告說保險費是多
    少就拿多少，且不自己保管保單也不查收繳費收據之理，告
    訴人雖在告訴狀中記載：「告訴人向被告要求提出保單，遭
    被告拒絕」，然告訴人既遭被告拒絕，何以仍將錢交給被告
    繳納保險費，此亦有違常理，故告訴人主張其於離婚後仍有
    繳納第 087號保單之保險費至93年間，尚乏證據可資證明，
    且所述與常情有違，不足憑採。
  (二)被告雖另辯稱：伊離婚後，於90年下半年間，搬離開告訴人
    住處以前，對於第 087號保單要保人改為伊自己部分，有跟
    告訴人討論，告訴人並說隨便伊處理云云。惟告訴人於原審
    具結證稱：「（問：離婚後，《你與被告》有無講話？）我
    禮拜天回來開業，有跟被告打招呼，我平常都在嘉義」、「
    （問：除了打招呼外，有無講其他夫妻之間的話？）沒有」
    、「（問：你有無授權被告為該份保單《指第087號保單》
    的任何變更事宜？）沒有」、「（問：在你們離婚之前，你
    有無授權給被告為該份保單的任何變更事宜？）也沒有」、
    「（問：你知不知道被告在你們離婚之後，有在你所訂定的
    那份保險契約，做了一些變更事項的申請？）不知道」（見
    原審卷第52、59頁）；證人蔡冬昱於原審亦結證稱：「（問
    ：你母親搬出去之後，父親有什麼事情聯繫過母親，是你知
    道的？）我讀研一的時候，父親有告訴我他與母親有因保險
    費的事情發生糾紛，要我回去臺中，知道這件事情」、「（
    問：有關保險費的事，父親為何會特別通知你？）他覺得母
    親有一些事情沒有經過他同意，逕行去做」等語（見原審卷
    第98、99頁)。顯見告訴人原來並不知道被告對第087號保單
    做了上述內容之變更，也不知道被告以其為被保險人與南山
    人壽公司訂立該第 233號保單，否則告訴人應不會事先即對
    其兒子蔡冬昱講述被告未經其同意之事，且告訴人與被告既
    已離婚，並已對第 087號保單繳納數年之保險費，依常情自
    不可能同意要保人由自己變更為被告，而使自己失去保單滿
    期後受領保險金額之利益（按該保單約定要保人即滿期受益
    人，見他字卷第17頁），被告為犯罪事實欄所載之行為，均
    未經告訴人明示之同意或授權，已堪認定；又被告與告訴人
    離婚後，兩人關係已經改變，告訴人也不再續繳第 087號保
    單之保險費，客觀情勢已不復從前，是以自非能延續離婚前
    之型態，認為告訴人有默示同意被告繼續處理第 087號保單
    之各項事宜，何況離婚前，告訴人也僅是將現金交給被告，
    委由被告向山人壽公司繳納保險費，並未授權被告為任何內
    容之變更。
三、次查：
  (一)南山人壽公司於 96年10月11日以（96）南壽法字第545號函
    覆原審法院，該函略謂：「查本公司保戶服務規則第一章保
    單借款之規定暨保單借款合約書背面之說明事項，就保單借
    款均有相同規範，即辦理保單借款時，須檢具之『保單借款
    合約書』，於個人保件，要保人與被保險人須親自簽名；又
    本公司保單借款合約書既設計有被保險人簽章乙欄，即係徵
    得被保險人同意該筆保單借款之意；另要保人或其委任人於
    辦理保單借款時，若未檢具上開服務規則暨說明事項所載之
    文件，本公司即不予受理，從而辦理保單借款確係須經被保
    險人同意」，並附送該公司之保戶服務規則及保單借款合約
    書等資料在卷供參（見原審卷第75至78頁）。足徵如以保單
    向南山人壽公司辦理借款，必須經被保險人之同意，若被保
    險人未同意或未簽章，南山人壽公司即不予受理。茲被告以
    第087號、第233號保單向南山人壽公司辦理借款，並未徵得
    被保險人即告訴人之同意，即擅自在保單借款合約書上被保
    險人簽章欄內偽造「丙○○」之簽名，使南山人壽公司陷於
    錯誤，以為有經被保險人同意，而核准借款，被告以此不法
    手段借得款項，雖然事後均有償還，但仍無法解免其行為時
    主觀上為自己不法所有之意圖，此部分除構成行使偽造私文
    書罪外，另構成詐欺取財罪。
  (二)所謂被保險人係指保險事故發生時，遭受損害之人，就人身
    保險而言，要保人對被保險人必須具有保險利益，保險法規
    定甚明。故要保人以他人為被保險人訂立人身保險契約時，
    應經被保險人之同意，以避免發生道德危險，損及被保險人
    之權益。從而被告自為要保人，並未經告訴人同意，擅以告
    訴人為被保險人所訂立之第 233號保單之行為，自足以使丙
    ○○受有可能發生道德危險之損害，並使南山人壽公司受有
    對保險契約核保業務管理失其正確性之損害。雖被告於本院
    另辯稱：伊投保第 233號保單，是因當時公司說此種保險要
    停賣了，伊是為被告的利益才幫他投保此種防癌險，如果伊
    要對告訴人不利，就不會只投保30萬元云云。惟按行使偽造
    私文書罪所謂之足以生損害於他人者，不以已發生損害為必
    要，只要有發生損害之虞者，即構成該罪。查被告未經告訴
    人之同意，即為告訴人投保第 233號保單，已足以對告訴人
    產生道德風險之虞慮，而非以投保之金額認定有無道德風險
    之危險，是被告此部分所辯，尚難採信。
  (三)被告在第 087號保單附加投保綜合意外保險、住院費用日額
    給付、新人身意外傷害保險等內容之附約，使當時為該保單
    要保人兼被保險人之告訴人於受有意外傷害及住院時得以向
    南山人壽請求理賠，對告訴人應屬有利，並無造成損害之虞
    ，起訴書記載足以生損害於告訴人，尚有未洽，但被告未經
    告訴人之同意或授權，擅自簽寫告訴人的名字，已足以使南
    山人壽公司受有對保險契約核保業務管理失其正確性之損害
    。
  (四)被告擅自將第 087號保單之要保人變更為自己，足以使告訴
    人受有喪失其基於要保人之地位對該保單得以主張權利之損
    害，例如要保人得申請借款，要保人終止保險契約時得請求
    償付解約金，保險人終止契約時，要保人得請求返還保單價
    值準備金，本件保單期滿之受益人即為要保人等，並使南山
    人壽公司受有對保險契約核保業務管理失其正確性之損害。
  (五)告訴人對第 233號保單之訂立本即不知情，也未繳納保險費
    ，故被告於訂立該契約後，對該契約內容為何種變更，均不
    會對告訴人再造成第二次之損害，故被告變更收費地址為臺
    中市○區○○○路4段232-3號7樓之2之行為，申請補發該第
    233 號之保單，對告訴人並無造成損害之虞，起訴書記載足
    以生損害於告訴人，尚有未洽，但被告未經告訴人之同意或
    授權，擅自簽寫告訴人的名字，足以使南山人壽公司受有對
    保險契約管理失其正確性之損害。
  (六)被告未經告訴人之同意或授權而以第087號保單向南山人壽
    公司借款 5萬9千元、1萬1千元及4萬元之行為，足以使告訴
    人受有被告若不還款時，其原來繳納保險費所累積之保單價
    值準備金受到墊繳扣抵之損害，使南山人壽公司受有對保險
    契約管理及貸款核發失其正確性，及所借款項之本息若超過
    保單價值準備金時，該超過部分可能無法索償之損害。
  (七)被告未經告訴人之同意或授權，擅自變更該第 087號保單之
    收費地址為臺中市○區○○○路4段232-3號7樓之2，及要保
    人之住所、郵遞區號 466、聯絡電話號碼、繳費方式為季繳
    、自行繳費等項，足以使告訴人受有無法接到南山人壽公司
    任何繳費通知而影響該保單效力之損害，使南山人壽公司受
    有對保險契約管理失其正確性之損害。
  (八)告訴人對第 233號保單之訂立本來就不知情，也未繳納保險
    費，故被告於訂立該契約後，再以該保單向南山人壽公司借
    款 3萬元，對告訴人並無造成第二次損害之虞，起訴書記載
    足以生損害於告訴人，尚有未洽，但被告未經告訴人之同意
    或授權，擅自簽寫告訴人的名字，足以使南山人壽公司受有
    對保險契約管理及貸款核發失其正確性，及所借款項之本息
    若超過保單價值準備金時，該超過部分可能無法索償之損害
    。
四、綜上所述，被告上開所辯僅係卸責之詞，不足採信。此外，
    本件復有89年1月27日第233號保單之人壽保險要保書（見他
    字卷第39至42頁）、89年6月20日第087號保單之契約內容變
    更申請書（見他字卷第23頁)、90年5月8日第087號保單之契
    約內容變更申請書（見他字卷第25頁）、90年10月19日第23
    3號保單之契約內容變更申請書（見他字卷第44頁）、91年3
    月4日第087號保單之保單借款合約書（見他字卷第34頁）、
    91年8月12日第087號保單之契約內容變更申請書（見他字卷
    第26頁)、91年11月26日第087號保單之保單借款合約書（見
    他字卷第35頁）、92年4月17日第087號保單之契約內容變更
    申請書（見他字卷第27頁）、92年6月30日第087號保單之契
    約內容變更申請書（見他字卷第28頁)、95年1月2日第233號
    保單之保單補發申請書（見他字卷第45頁)、95年1月16日第
    087及233號保單之保單借款合約書（見他字卷第36、48頁）
    、95年8月6日第087號之契約變更申請書（見他字卷第29頁)
    、暨南山人壽96年9月4日（96)南壽法字第481號函（該函略
    以：「被告以第087號保單所借之款項，已於95年7月11日本
    息全部還清，以第 233號保單所借之款項，因該保險契約於
    95年7月20日終止，借款併予結清」，見原審卷第35頁)等資
    料附卷可稽。本案事證已臻明確，被告犯行應堪認定。
五、查被告行為後，刑法部分條文已於95年7月1日公布實施，有
    關本案新舊法比較適用如下：
  (一)刑法修正後雖已刪除第55條牽連犯、第56條連續犯之規定，
    惟廢除牽連犯、連續犯後，須依數罪併罰之規定處罰，經比
    較後並非較有利於被告，依修正後刑法第2條第1項前段之規
    定，自應適用行為時法即修正前刑法第55條牽連犯、第56條
    連續犯之規定處斷。
  (二)刑法第 41條第1項前段，於修正公布實行前，原規定「犯最
    重本刑為5年以下有期徒刑以下之刑之罪，而受6個月以下有
    期徒刑或拘役之宣告，因身體、教育、職業、家庭之關係或
    其他正當事由，執行顯有困難者，得以銀元300元(即新台幣
    900元）折算1日，易科罰金」，而修正公布後即改為：「犯
    最重本刑為5年以下有期徒刑以下之刑之罪，而受6個月以下
    有期徒刑或拘役之宣告，得以新台幣1000元、2000元、3000
    元折算 1日，易科罰金」，比較新舊法規定，亦以修正公布
    施行前之易科罰金折算標準較有利於行為人。
  (三)刑法第33條第5款關於罰金刑之規定，由「罰金：銀元1元以
    上」，修正為「罰金：新臺幣1000元以上，以百元計算之」
    ，本案關於罰金刑部分，經比較新、舊法結果，應適用被告
    行為時法即修正前刑法第33條第5款之規定較有利於被告。
  (四)修正前刑法第 51條第5款係規定「宣告多數有期徒刑者，於
    各刑中之最長期以上，各刑合併之刑期以下，定其刑期。但
    不得逾20年。」，修正後刑法第 51條第5款則規定「宣告多
    數有期徒刑者，於各刑中之最長期以上，各刑合併之刑期以
    下，定其刑期。但不得逾30年」，比較修正前後合併定有期
    徒刑執行刑之標準，以修正前刑法第 51條第5款之規定較有
    利於行為人。
六、核被告所為係犯刑法第210條、第216條之行使偽造私文書罪
    、第339條第1項之詐欺取財罪。又被告於95年1月2日，申請
    補發該第 233號保單時，係在保單補發申請書上之要保人簽
    名欄及被保險人簽名欄內各偽造「丙○○」之簽名 1枚，起
    訴書僅記載在被保險人簽名欄內偽造「丙○○」之簽名 1枚
    枚，尚有未洽，因漏載部分，與起訴部分屬單純之一罪，本
    院自得併予審理。犯罪事實欄所載之人壽保險要保書、契約
    內容變更申請書、保單借款合約書、保單補發申請書、契約
    變更申請書均屬刑法第210條之私文書，被告在各該私文書
    內偽造「丙○○」之署押，係偽造各該私文書之階段行為，
    且偽造私文書之低度行為，為行使偽造私文書之高度行為所
    吸收，均不另論罪。被告於刑法修正前為犯罪事實欄一(一)至
    (十一)之11次行使偽造私文書之犯行，及(五)、(七)、(十一)之 3次詐欺
    取財犯行（其中(十一)部分借4萬元、3萬元係同時為之，應屬單
    純之一行為），均係時間緊接，方法相同，觸犯構成要件相
    同之罪名，顯係基於概括犯意為之，應依修正前刑法第56條
    連續犯規定論以一罪，並加重其刑（上開犯罪事實一(十)、(十一)
    所示之犯行，雖與犯罪事實欄一之(九)所示之犯行相距約2年6
    月，然被告先前既已偽造上開第087、233號之保單，為達成
    其犯罪之目的，嗣後所有申請補發第233號保單，或以第087
    、233 號保單為貸款之行為，均須再度偽造丙○○之署押，
    方可達成目的，是上開犯罪時間雖間隔約2年6月，仍不影響
    其犯罪之概括犯意，附此敘明）。又被告上開所犯連續詐欺
    取財罪與連續行使偽造私文書罪，有方法結果之牽連犯關係
    ，應依修正前刑法第55條之規定從一重之連續行使偽造私文
    書罪處斷。被告於刑法修正前所犯之犯罪事實欄一(一)至(十一)之
    連續行使偽造私文書罪，與刑法修正後所犯之犯罪事實欄二
    行使偽造私文書罪，應予分論併罰。原審以被告罪證明確，
    適用刑法第2條第1項前段、第216條、第210條、第339條第1
    項、第219條、第41條第1項前段、修正前刑法第56條、第55
    條、第41條第1項前段、第51條第5款，修正前罰金罰鍰提高
    標準條例第2條之規定，予以論罪，並審酌該第233號保單對
    告訴人雖有發生損害之虞，惟被告已於 95年7月20日將之終
    止，迄今並未對告訴人造成任何實際上之損害，該第 087號
    保單內容雖經被告為各種變更，然除了變更要保人部分外，
    其餘均係為了繳費方便，情節尚屬輕微，而被告變更要保人
    為其自己後，繼續繳納保險費至95年，使該保單不因告訴人
    未續繳保險費而失效或減少保險金額，對告訴人並非全然不
    利，及被告以該2份保單所借之款項均有償清等一切情況，
    就連續行使偽造私文書罪（即犯罪事實欄一部分）量處有期
    徒刑5月，並依修正前刑法第41條第1項前段規定諭知易科罰
    金折算標準；另就行使偽造私文書罪（即犯罪事實欄二部分
    ），量處有期徒刑3月，並依現行刑法第41條第1項前段規定
    諭知易科罰金之折算標準，且因被告上開犯罪時間，均在96
    年4月24日以前，符合中華民國 96年罪犯減刑條例第2條第1
    項第3款之減刑規定，依該條例第7條之規定，各減其宣告刑
    2分之1，並依該條例第 9條之規定，諭知易科罰金之折算標
    準，及依修正前刑法第51條第5款、刑法第41條第1項前段規
    定，定其應執行刑及諭知易科罰金之折算標準，另敘明被告
    雖未曾因故意犯罪受有期徒刑以上刑之宣告，此有臺灣高等
    法院被告前案紀錄表在卷可參，然仍否認犯行，未表悔意，
    且尚未與告訴人達成和解，取得告訴人之諒解，認不宜宣告
    緩刑。又以被告偽造如附表所示之「丙○○」署押計17枚，
    應依刑法第 219條規定，均併予宣告沒收，認事用法並無不
    當，量刑亦屬妥適，被告上訴意旨仍執前詞否認犯罪，指摘
    原判決不當，為無理由，應予駁回。末按刑法第339條第1項
    前段，於刑法修正施行前，所規定之罰金係以「銀元」為計
    算單位，惟 95年6月14日所增訂，並自同年7月1日施行之刑
    法施行法第1條之1則改以「新臺幣」為計算之單位，核此僅
    係計算「單位」之修正，無關刑罰之變更，自應適用刑法施
    行法第1條之1之規定以「新臺幣」為計算單位，原審雖誤引
    罰金罰鍰提高標準條例第 1條前段，然不影響判決之結果，
    自不構成撤銷之理由，附此敘明。
據上論結，應依刑事訴訟法第368條，判決如主文。
本案經檢察官甲○○到庭執行職務。
中    華    民    國    97    年    1     月    31    日
            刑事第十庭  審判長法  官  林  照  明
                              法  官  林  欽  章
                              法  官  蔡  名  曜
上列正本證明與原本無異。
如不服本判決應於收受送達後十日內向本院提出上訴書狀，其未
敘述上訴之理由者並得於提起上訴後十日內向本院補提理由書（
均須按他造當事人之人數附繕本）。
                              書記官  劉  恒  宏
中    華    民    國    97    年    2    月    4      日
附錄法條：
中華民國刑法第216條（行使偽造變造或登載不實之文書罪）
行使第210條至第215條之文書者，依偽造、變造文書或登載不實
事項或使登載不實事項之規定處斷。
中華民國刑法第210條（偽造變造私文書罪）
偽造、變造私文書，足以生損害於公眾或他人者，處5年以下有
期徒刑。
中華民國刑法第339條第1項（普通詐欺罪）
意圖為自己或第三人不法之所有，以詐術使人將本人或第三人之
物交付者，處5年以下有期徒刑、拘役或科或併科1千元以下罰金
。
附表
┌──┬──────────────────┬───┬──────┐
│編號│被告偽造「丙○○」署押之文書名稱    │偽造署│證據出處    │
│    │                                    │押數量│95他4632卷  │
├──┼──────────────────┼───┼──────┤
│1   │89年1月27日之233號保單人壽保險要保書│一枚  │第39~42頁   │
├──┼──────────────────┼───┼──────┤
│2   │89年6月20日之087號保單契約內容變更申│二枚  │第23~24頁   │
│    │請書                                │      │            │
├──┼──────────────────┼───┼──────┤
│3   │90年5月8日之087號保單契約內容變更申 │三枚  │第25頁      │
│    │請書                                │      │            │
├──┼──────────────────┼───┼──────┤
│4   │90年10月19日之233號保單契約內容變更 │一枚  │第44頁      │
│    │申請書                              │      │            │
├──┼──────────────────┼───┼──────┤
│5   │91年3月4日之087號保單借款合約書     │一枚  │第34頁      │
├──┼──────────────────┼───┼──────┤
│6   │91年8月12日之087號保單契約內容變更申│一枚  │第26頁      │
│    │請書                                │      │            │
├──┼──────────────────┼───┼──────┤
│7   │91年11月26日之087號保單保單借款合約 │一枚  │第35頁      │
│    │書上                                │      │            │
├──┼──────────────────┼───┼──────┤
│8   │92年4月17日之087號保單契約內容變更申│一枚  │第27頁      │
│    │請書                                │      │            │
├──┼──────────────────┼───┼──────┤
│9   │92年6月30日之087號保單契約內容變更申│一枚  │第28頁      │
│    │請書                                │      │            │
├──┼──────────────────┼───┼──────┤
│10  │95年1月2日之233號保單保單補發申請書 │二枚  │第45~46頁   │
├──┼──────────────────┼───┼──────┤
│11  │95年1月16日之087號保單借款合約書    │一枚  │第36~37頁   │
├──┼──────────────────┼───┼──────┤
│12  │95年1月16日之233號保單借款合約書    │一枚  │第48~49頁   │
├──┼──────────────────┼───┼──────┤
│13  │95年8月6日之087號保單契約變更申請書 │一枚  │第29~30頁   │
└──┴──────────────────┴───┴──────┘


司法院資訊處製作；財團法人民間司法改革基金會備份。
